ACORDAO-COMPLETO-2529451

ACÓRDÃO 1391/2022 ATA 22/2022 - PLENÁRIO

VISTOS, relatados e discutidos estes autos de tomada de contas especial instaurada pela Caixa Econômica Federal, em desfavor do Sr. Lyanderson Santos da Costa, ex-empregado demitido por justa causa, em razão de danos ao erário decorrentes de desfalque de numerário na Agência Ubatuba/SP,
ACORDAM os Ministros do Tribunal de Contas da União, reunidos em sessão de Plenário, ante as razões expostas pelo Relator, em:
9.1. considerar revel, para todos os efeitos, o Sr. Lyanderson Santos da Costa (CPF XXX.494.398-XX) , dando-se prosseguimento ao processo, nos termos do art. 12, § 3º, da Lei 8.443/1992;
9.2. julgar irregulares as contas do Sr. Lyanderson Santos da Costa (CPF XXX.494.398-XX) , com fundamento nos arts. 1º, inciso I, 16, inciso III, alínea "d", da Lei 8.443/1992, c/c os arts. 19 e 23, inciso III, da mesma Lei, condenando-o ao pagamento da quantia a seguir especificada, com fixação do prazo de 15 (quinze) dias, a contar da notificação, para comprovar, perante o Tribunal (art. 214, III, "a", do Regimento Interno) , o recolhimento da dívida aos cofres da Caixa Econômica Federal, atualizada monetariamente e acrescida dos juros de mora, calculados a partir das datas indicadas, até a data do recolhimento, na forma da legislação em vigor:
	Data de ocorrência
	Valor histórico (R$) 

	5/3/2018
	1.376,00

	12/3/2018
	1.000,00

	12/3/2018
	50,00

	14/3/2018
	2.000,00

	20/3/2018
	500,00

	22/3/2018
	5.000,00

	23/3/2018
	5.000,00

	26/3/2018
	5.000,00

	28/3/2018
	5.000,00

	29/3/2018
	4.000,00

	3/4/2018
	13.029,96

	4/4/2018
	9.000,00

	4/4/2018
	1.523,28

	4/4/2018
	253,28

	4/4/2018
	1.723,44

	5/4/2018
	9.000,00

	6/4/2018
	9.000,00

	10/4/2018
	2.000,00

	10/4/2018
	3.000,00

	12/4/2018
	9.000,00

	24/4/2018
	5.000,00

	25/4/2018
	5.000,00

	27/4/2018
	5.000,00

	30/4/2018
	5.000,00

	30/4/2018
	142.330,00

	7/5/2018
	5.000,00

	9/5/2018
	5.000,00

9.3. aplicar ao Sr. Lyanderson Santos da Costa (CPF XXX.494.398-XX) a multa prevista no art. 57 da Lei 8.443/1992, no valor de R$ 50.000,00 (cinquenta mil reais) , com a fixação do prazo de quinze dias, a contar da notificação, para comprovar, perante o Tribunal (art. 214, inciso III, alínea "a", do Regimento Interno) , o recolhimento da dívida aos cofres do Tesouro Nacional, atualizada monetariamente desde a data deste Acórdão até a data do efetivo recolhimento, se paga após o vencimento, na forma da legislação em vigor;
9.4. autorizar, desde logo, nos termos do art. 28, inciso II, da Lei 8.443/1992, a cobrança judicial das dívidas caso não atendidas as notificações;
9.5. considerar graves as condutas praticadas pelo Sr. Lyanderson Santos da Costa (CPF XXX.494.398-XX) , nos termos do art. 60 da Lei 8.443/1992 e do art. 270, § 1º, do Regimento Interno do TCU;
9.6. inabilitar o Sr. Lyanderson Santos da Costa (CPF XXX.494.398-XX) para o exercício de cargo em comissão ou função de confiança no âmbito da Administração Pública por um prazo de 5 (cinco) anos, nos termos do art. 60 da Lei 8.443/1992, c/c arts. 15, inciso I, alínea "i", e 270 do Regimento Interno do TCU.
9.7. dar ciência deste Acórdão ao responsável e à Caixa Econômica Federal, para ciência, bem como à Procuradoria da República no Estado de São Paulo, para adoção das medidas que entender cabíveis, nos termos do § 3º do art. 16 da Lei 8.443/1992, c/c o § 7º do art. 209 do Regimento Interno do TCU.

Tomada de contas especial instaurada em razão de danos ao erário decorrentes de desfalque de numerário na Agência Ubatuba/SP.

Caixa Econômica Federal

3. Responsável: Lyanderson Santos da Costa (CPF: XXX.494.398-XX).

13.1. Ministros presentes: Ana Arraes (Presidente), Walton Alencar Rodrigues, Benjamin Zymler, Bruno Dantas e Vital do Rêgo.
13.2. Ministro-Substituto convocado: Augusto Sherman Cavalcanti (Relator).
13.3. Ministros-Substitutos presentes: Marcos Bemquerer Costa e André Luís de Carvalho.

AUGUSTO SHERMAN

Adoto, como parte deste relatório, a instrução elaborada no âmbito da Secretaria de Controle Externo de Tomada de Contas Especial, que contou com a anuência dos dirigentes da unidade técnica (peças 86-88) :
"INTRODUÇÃO
Cuidam os autos de tomada de contas especial instaurada pela Caixa Econômica Federal, em desfavor de Lyanderson Santos da Costa (CPF: XXX.494.398-XX) , em razão de prática de qualquer ato ilegal, ilegítimo ou antieconômico de que resulte dano ao erário, dos recursos aplicados no âmbito do Irregularidades ocorridas na tesouraria da Agência Ubatuba/SP, cuja responsabilidade foi atribuída ao ex-empregado Lyanderson Santos da Costa, matrícula funcional 071.801-6.
HISTÓRICO
Em 13/12/2019, com fundamento na IN/TCU 71/2012, alterada pela IN/TCU 76/2016, e DN/TCU 155/2016, o dirigente da instituição Caixa Econômica Federal autorizou a instauração da tomada de contas especial (peça 62) . O processo foi registrado no sistema e-TCE com o número 1486/2020.
O fundamento para a instauração da Tomada de Contas Especial, conforme consignado na matriz de responsabilização elaborada pelo tomador de contas, foi a constatação da seguinte irregularidade: 
Ao finalizar os trabalhos investigativos, a Comissão concluiu que o ex-empregado Lyanderson san-tos da Costa foi responsável pelo prejuízo original à Caixa no total de R$ 258.785,96 (duzentos e cinquenta e oito mil, setecentos e oitenta e cinco reais, e noventa e seis centavos) , tendo agido de forma consciente e em desacordo com leis, regulamentos, normas e atos internos, constatando-se seu dolo ao desviar valores da subconta da ag. Ubatuba/SP para conta 3095.001.000233-4, de sua titularidade, por realizar pagamentos das faturas dos cartões de crédito das bandeiras Zencard e Caixa, e do Imposto sobre a Propriedade de Veículos Automoto-res (IPVA) também com valores da referida subconta, e pelas faltas de caixa ocorridas em 30/04/18 e 09/05/18, de sua responsabilidade, conforme item 8 do Relatório Conclusivo da Comissão Apuradora. 
O responsável arrolado na fase interna foi devidamente comunicado e, diante da ausência de justificativas suficientes para elidir a irregularidade e da não devolução dos recursos, instaurou-se a tomada de contas especial.
No relatório (peça 66) , o tomador de contas concluiu que o prejuízo importaria no valor original de R$ 258.785,96, imputando-se a responsabilidade a Lyanderson Santos da Costa, Tesoureiro  Executivo , no período de 26/8/2016 a 18/5/2018, na condição de gestor dos recursos. 
Em 29/9/2020, a Controladoria-Geral da União emitiu o relatório de auditoria (peça 70) , em concordância com o relatório do tomador de contas. O certificado de auditoria e o parecer do dirigente do órgão de controle interno concluíram pela irregularidade das presentes contas (peças 71 e 72) .
Em 7/10/2020, o ministro responsável pela área atestou haver tomado conhecimento das conclusões contidas no relatório e certificado de auditoria, bem como do parecer conclusivo do dirigente do órgão de controle interno, manifestando-se pela irregularidade das contas, e determinou o encaminhamento do processo ao Tribunal de Contas da União (peça 73) .
Na instrução inicial (peça 77) , analisando-se os documentos nos autos, concluiu-se pela necessidade de realização de citação para a seguinte irregularidade: 
1.1. Irregularidade 1: desfalque de numerário em agência da Caixa Econômica Federal.
1.1.1. Evidências da irregularidade: documentos técnicos presentes nas peças 42, 44, 49 e 50.
1.1.2. Normas infringidas: MN FI231/010 - FALTA E SOBRA DE CAIXA 3 NORMAS 3.2 DISPOSIÇÕES GERAIS 3.2.1 A movimentação do numerário da Agência e/ou PA é realizada pelo Caixa e Tesoureiro Executivo e registrada diariamente nas EF da unidade. 3.2.2 A diferença de numerário constatada no fechamento da EF é verificada diariamente pelo empre-gado responsável pela movimentação do numerário do respectivo equipamento. 3.2.2.1 A diferença de numerário verificada a menor é classificada como Falta de Caixa. 3.2.2.2 A diferença de numerário verificada a maior é classificada como Sobra de Caixa. 3.3 DIFERENÇA DE NUMERÁRIO 3.3.1 FALTA DE CAIXA 3.3.1.1 As diferenças a menor verificadas no fechamento diário do movimento das EF são contabiliza-das como Falta de Caixa. 3.3.1.2 Os valores lançados como Falta de Caixa correspondem à falta/extravio de documentos que im-peçam a apropriação dos valores ou ao numerário registrado a menor em caixa, no fechamento diário da EF. 3.3.1.3 Para contabilização, utiliza-se o analítico do tipo 2, com o CPF do Caixa da Agência e/ou PA ou do Tesoureiro Executivo responsáveis pela EF. 3.3.1.3.1 O Caixa ou Tesoureiro Executivo tem o prazo de 48 horas para a regularização do lançamento em Falta de Caixa. 3.3.1.3.2 As diferenças de numerário não recolhido ou regularizado até o 2º dia útil posterior a ocorrên-cia, são consideradas desfalques conforme previsto no RH053. 4 PROCEDIMENTOS 4.1.4 EF DO TESOUREIRO EXECUTIVO 4.1.4.1 FALTA DE CAIXA 4.1.4.1.1 Caso haja falta de numerário superior ao limite estabelecido no item 3.4, providência, no mes-mo dia, a localização da diferença para regularização. 4.1.4.1.2 Caso não seja localizada a diferença, o Tesoureiro Executivo contabiliza o valor em Falta de Caixa, utilizando como analítico o número de seu CPF e como data efetiva, a data da ocorrência¿. MN RH 200/005 - CÓDIGO DE CONDUTA DA CAIXA 6.1 ANEXO - CÓDIGO DE CONDUTA DOS EMPREGADOSE DIRIGENTES DA CAIXA 1. NORMAS 1.1 DISPOSIÇÕES PRELIMINARES 1.1.1 Este código de conduta aplica-se a todos os empregados, inclusive os licenciados, cedi-dos/requisitados e contratados a termo, bem como aos dirigentes. 1.1.3 No exercício das atribuições profissionais, a conduta deve ser pautada por elevados padrões de éti-ca, baseados no respeito, honestidade, compromisso, transparência e responsabilidade. 1.1.4 A dignidade, o decoro, o zelo, a eficácia e a consciência dos princípios morais devem nortear toda e qualquer conduta, seja no exercício das atribuições profissionais ou fora dele. 1.1.5 As condutas devem levar em consideração não somente o legal e o ilegal, o justo e o injusto, o conveniente e o inconveniente, o oportuno e o inoportuno, mas principalmente o honesto e o desonesto, tendo como fim o bem comum-. MN TE 001 045/046 - SISAG - ROTINAS OPERACIONAIS 3.11 RERET 3.11.2 OPERACIONALVI - TESOUREIRO EXECUTIVO 3.11.2.1 Efetua atividades inerentes à tesouraria e controle de numerário da Agência/PA, utilizando-se da EF, somente para este fim-. MN RH 053/006 - REGULAMENTO DE PESSOAL 9.2.1.2 valer-se do cargo ou função para tirar proveito pessoal;  9.2.1.11 descumprir leis, regulamentos, normas e atos da Administração;  9.2.1.22 escriturar voluntariamente com inexatidão documentos e outros papéis ou informá-los incorre-tamente;  9.3.1.3 improbidade. 
1.2. Débitos relacionados ao responsável Lyanderson Santos da Costa (CPF: XXX.494.398-XX) :
	Data de ocorrência
	Valor histórico (R$) 
	Identificador

	5/3/2018
	1.376,00
	D1

	12/3/2018
	1.000,00
	D2

	12/3/2018
	50,00
	D3

	14/3/2018
	2.000,00
	D4

	20/3/2018
	500,00
	D5

	22/3/2018
	5.000,00
	D6

	23/3/2018
	5.000,00
	D7

	26/3/2018
	5.000,00
	D8

	28/3/2018
	5.000,00
	D9

	29/3/2018
	4.000,00
	D10

	3/4/2018
	13.029,96
	D11

	4/4/2018
	9.000,00
	D12

	4/4/2018
	1.523,28
	D13

	4/4/2018
	253,28
	D14

	4/4/2018
	1.723,44
	D15

	5/4/2018
	9.000,00
	D16

	6/4/2018
	9.000,00
	D17

	10/4/2018
	2.000,00
	D18

	10/4/2018
	3.000,00
	D19

	12/4/2018
	9.000,00
	D20

	24/4/2018
	5.000,00
	D21

	25/4/2018
	5.000,00
	D22

	27/4/2018
	5.000,00
	D23

	30/4/2018
	5.000,00
	D24

	30/4/2018
	142.330,00
	D25

	7/5/2018
	5.000,00
	D26

	9/5/2018
	5.000,00
	D27

1.2.1. Cofre credor: Caixa Econômica Federal.
8.2.2.	Responsável: Lyanderson Santos da Costa (CPF: XXX.494.398-XX) .
8.2.2.1. Conduta: nas parcelas D1, D4, D6 a D10, D12, D14, D16 a D17, D20, D22 a D24, D26 - desviar valores da tesouraria da agência e depositá-los na conta 3095.001.000233-4 de sua titularidade.
8.2.2.2. Conduta: nas parcelas D2 a D3, D5, D11, D13, D15, D18 a D19, D21 - pagar faturas de cartão de crédito e de imposto com recursos provenientes da tesouraria da agência.
8.2.2.3. Conduta: nas parcelas D25, D27 - deixar a descoberto o caixa de sua responsabilidade nas datas de 30/04/18 e 09/05/18.
8.2.2.4. Nexo de causalidade: A realização de saques fraudulentos resultou em dano ao erário.
8.2.2.5. Culpabilidade: não há excludentes de ilicitude, de culpabilidade e de punibilidade; é razoável supor que o responsável tinha consciência da ilicitude de sua conduta; era exigível conduta diversa da praticada, qual seja, cumprir de forma estrita os seus deveres funcionais estabelecidos nos normativos da entidade. 
Encaminhamento: citação.
Em cumprimento ao pronunciamento da unidade (peça 79) , foi efetuada citação do responsável, nos moldes adiante:
 Lyanderson Santos da Costa - promovida a citação do responsável, conforme delineado adiante:
	Comunicação: Ofício 65991/2021 - Seproc (peça 82) 
Data da Expedição: 2/12/2021
Data da Ciência: não houve (Desconhecido) (peça 83) 
Observação: Ofício enviado para o endereço do responsável, conforme pesquisa na base de dados no sistema da Receita Federal, custodiada pelo TCU .
	
	Comunicação: Ofício 65992/2021 - Seproc (peça 81) 
Data da Expedição: 2/12/2021
Data da Ciência: 5/1/2022 (peça 84) 
Nome Recebedor: Susan F. Santos
Observação: Ofício enviado para o endereço do responsável, conforme pesquisa na base de dados no sistema do Renach, custodiada pelo TCU .
Fim do prazo para a defesa: 20/1/2022
	
Conforme Despacho de Conclusão das Comunicações Processuais (peça 85) , as providências inerentes às comunicações processuais foram concluídas. 
Transcorrido o prazo regimental, o responsável Lyanderson Santos da Costa permaneceu silente, devendo ser considerado revel, nos termos do art. 12, § 3º, da Lei 8.443/1992.
ANÁLISE DOS PRESSUPOSTOS DE PROCEDIBILIDADE DA IN/TCU 71/2012
Avaliação de Viabilidade do Exercício do Contraditório e Ampla Defesa
13. Verifica-se que não houve o transcurso de mais de dez anos desde o fato gerador sem que tenha havido a notificação do responsável pela autoridade administrativa federal competente (art. 6º, inciso II, c/c art. 19 da IN/TCU 71/2012, modificada pela IN/TCU 76/2016) , uma vez que o fato gerador da irregularidade sancionada ocorreu em 9/5/2018, e o responsável foi notificado sobre a irregularidade pela autoridade administrativa competente conforme segue:
13.1. Lyanderson Santos da Costa, por meio do ofício acostado à peça 54, recebido em 23/11/2018, conforme AR (peça 55) .
Valor de Constituição da TCE 	
14. Verifica-se, ainda, que o valor original do débito, cujo fato gerador ocorreu após 1/1/2017, é de R$ 258.785,96, portanto superior ao limite mínimo de R$ 100.000,00, na forma estabelecida conforme os arts. 6º, inciso I, e 19 da IN/TCU 71/2012, modificada pela IN/TCU 76/2016. 
OUTROS PROCESSOS/DÉBITOS NOS SISTEMAS DO TCU COM OS MESMOS RESPONSÁVEIS
15. Informa-se que não foi encontrado débito imputável ao responsável em outros processos no Tribunal.
16. A tomada de contas especial está, assim, devidamente constituída e em condição de ser instruída.
EXAME TÉCNICO
Da validade das notificações:
17. Preliminarmente, cumpre tecer breves considerações sobre a forma como são realizadas as comunicações processuais no TCU. A esse respeito, destacam-se o art. 179, do Regimento Interno do TCU (Resolução 155, de 4/12/2002) e o art. 4º, inciso III, § 1º, da Resolução TCU 170, de 30 de junho de 2004, in verbis:
Art. 179. A citação, a audiência ou a notificação, bem como a comunicação de diligência, farse-ão:
I - mediante ciência da parte, efetivada por servidor designado, por meio eletrônico, fac-símile, telegrama ou qualquer outra forma, desde que fique confirmada inequivocamente a entrega da comunicação ao destinatário;
II - mediante carta registrada, com aviso de recebimento que comprove a entrega no endereço do destinatário;
III - por edital publicado no Diário Oficial da União, quando o seu destinatário não for localizado
 (...) 
Art. 3º As comunicações serão dirigidas ao responsável, ou ao interessado, ou ao dirigente de órgão ou entidade, ou ao representante legal ou ao procurador constituído nos autos, com poderes expressos no mandato para esse fim, por meio de:
I - correio eletrônico, fac-símile ou telegrama;
II - servidor designado;
III - carta registrada, com aviso de recebimento;
IV - edital publicado no Diário Oficial da União, quando o seu destinatário não for localizado, nas hipóteses em que seja necessário o exercício de defesa.
Art. 4º. Consideram-se entregues as comunicações:
I - efetivadas conforme disposto nos incisos I e II do artigo anterior, mediante confirmação da ciência do destinatário;
II - realizadas na forma prevista no inciso III do artigo anterior, com o retorno do aviso de recebimento, entregue comprovadamente no endereço do destinatário;
III - na data de publicação do edital no Diário Oficial da União, quando realizadas na forma prevista no inciso IV do artigo anterior.
§ 1º O endereço do destinatário deverá ser previamente confirmado mediante consulta aos sistemas disponíveis ao Tribunal ou a outros meios de informação, a qual deverá ser juntada ao respectivo processo.
 (...) 
18. Bem se vê, portanto, que a validade da citação via postal não depende de que o aviso de recebimento seja assinado pelo próprio destinatário da comunicação, o que dispensa, no caso em tela, a entrega do AR em 'mãos próprias'. A exigência da norma é no sentido de o Tribunal verificar se a correspondência foi entregue no endereço correto, residindo aqui a necessidade de certeza inequívoca. 
19. Não é outra a orientação da jurisprudência do TCU, conforme se verifica dos julgados a seguir transcritos:
São válidas as comunicações processuais entregues, mediante carta registrada, no endereço correto do responsável, não havendo necessidade de que o recebimento seja feito por ele próprio (Acórdão 3648/2013-TCU-Segunda Câmara, Relator José Jorge) ;
É prescindível a entrega pessoal das comunicações pelo TCU, razão pela qual não há necessidade de que o aviso de recebimento seja assinado pelo próprio destinatário. Entregandose a correspondência no endereço correto do destinatário, presume-se o recebimento da citação. (Acórdão 1019/2008-TCU-Plenário, Relator Benjamin Zymler) ;
As comunicações do TCU, inclusive as citações, deverão ser realizadas mediante Aviso de Recebimento - AR, via Empresa Brasileira de Correios e Telégrafos, bastando para sua validade que se demonstre que a correspondência foi entregue no endereço correto. (Acórdão 1526/2007-TCU-Plenário, Relator Aroldo Cedraz) .
A validade do critério de comunicação processual do TCU foi referendada pelo Supremo Tribunal Federal, nos termos do julgamento do MS-AgR 25.816/DF, por meio do qual se afirmou a desnecessidade da ciência pessoal do interessado, entendendo-se suficiente a comprovação da entrega do 'AR' no endereço do destinatário:
Ementa: agravo regimental. Mandado de segurança. Desnecessidade de intimação pessoal das decisões do tribunal de contas da união. art. 179 do regimento interno do TCU. Intimação do ato impugnado por carta registrada, iniciado o prazo do art. 18 da lei nº 1.533/51 da data constante do aviso de recebimento. Decadência reconhecida. Agravo improvido.
O envio de carta registrada com aviso de recebimento está expressamente enumerado entre os meios de comunicação de que dispõe o Tribunal de Contas da União para proceder às suas intimações.
O inciso II do art. 179 do Regimento Interno do TCU é claro ao exigir apenas a comprovação da entrega no endereço do destinatário, bastando o aviso de recebimento simples. 
Da revelia do responsável Lyanderson Santos da Costa
No caso vertente, a citação do responsável (Lyanderson Santos da Costa) se deu em endereços provenientes de pesquisas de endereços realizadas pelo TCU (vide parágrafos acima) , porquanto, devido ao insucesso de realizar a citação em endereços constantes na base de dados da Receita custodiada pelo TCU, buscou-se a notificação em endereços provenientes das bases de dados públicas custodiadas pelo TCU (TSE e Renach) e das bases de dados do próprio TCU. A entrega dos ofícios citatórios nesses endereços ficou comprovada conforme detalhamento a seguir:
20.1. Lyanderson Santos da Costa, ofício 65991/2021 - Seproc (peça 82) , origem no sistema da Receita Federal e ofício 65992/2021 - Seproc (peça 81) , origem no sistema do Renach.
Nos processos do TCU, a revelia não leva à presunção de que seriam verdadeiras todas as imputações levantadas contra os responsáveis, diferentemente do que ocorre no processo civil, em que a revelia do réu opera a presunção da verdade dos fatos narrados pelo autor (Acórdão 1009/2018-TCU-Plenário, Relator Bruno Dantas; 2369/2013-TCU-Plenário, Relator Benjamin Zymler e 2449/2013-TCU-Plenário, Relator Benjamin Zymler) . Dessa forma, a avaliação da responsabilidade do agente não pode prescindir da prova existente no processo ou para ele carreada. 
Ao não apresentar sua defesa, o responsável deixou de produzir prova da regular aplicação dos recursos sob sua responsabilidade, em afronta às normas que impõem aos gestores públicos a obrigação legal de, sempre que demandados pelos órgãos de controle, apresentar os documentos que demonstrem a correta utilização das verbas públicas, a exemplo do contido no art. 93 do Decreto-Lei 200/1967: 'Quem quer que utilize dinheiros públicos terá de justificar seu bom e regular emprego na conformidade das leis, regulamentos e normas emanadas das autoridades administrativas competentes.' 
Mesmo as alegações de defesa não sendo apresentadas, considerando o princípio da verdade real que rege esta Corte, procurou-se buscar, em manifestações do responsável na fase interna desta Tomada de Contas Especial, se havia algum argumento que pudesse ser aproveitado a seu favor. 
O responsável não apresentou defesas na fase interna (peças 46 e 53) , assim não conseguiu elidir as irregularidades apontadas.
Em se tratando de processo em que a parte interessada não se manifestou acerca das irregularidades imputadas, não há elementos para que se possa efetivamente aferir e reconhecer a ocorrência de boa-fé na conduta do responsável, podendo este Tribunal, desde logo, proferir o julgamento de mérito pela irregularidade das contas, conforme os termos dos §§ 2º e 6º do art. 202 do Regimento Interno do TCU. (Acórdão 2064/2011-TCU-Primeira Câmara (Relator Ubiratan Aguiar) , 6.182/2011-TCU-1ª Câmara (Relator Weber de Oliveira) , 4.072/2010-TCU-1ª Câmara (Relator Valmir Campelo) , 1.189/2009-TCU-1ª Câmara (Relator Marcos Bemquerer) , 731/2008-TCU-Plenário (Relator Aroldo Cedraz) .
Dessa forma, o responsável Lyanderson Santos da Costa deve ser considerado revel, nos termos do art. 12, § 3º, da Lei 8.443/1992, devendo as contas serem julgadas irregulares, condenando-o ao débito apurado e aplicando-lhe a multa prevista no art. 57 da Lei 8.443/1992.
Prescrição da Pretensão Punitiva
28. Vale ressaltar que a pretensão punitiva do TCU, conforme Acórdão 1441/2016-TCU-Plenário, Relator Benjamin Zymler, que uniformizou a jurisprudência acerca dessa questão, subordina-se ao prazo geral de prescrição indicado no art. 205 do Código Civil, que é de dez anos, contado da data de ocorrência da irregularidade sancionada, nos termos do art. 189 do Código Civil, sendo este prazo interrompido pelo ato que ordenar a citação, a audiência ou a oitiva do responsável.
No caso em exame, não ocorreu a prescrição, uma vez que a irregularidade sancionada ocorreu em 9/5/2018, e o ato de ordenação da citação ocorreu em 12/11/2021.
CONCLUSÃO
30. Em face da análise promovida na seção 'Exame Técnico', verifica-se que o responsável Lyanderson Santos da Costa não logrou comprovar a boa e regular aplicação dos recursos, instado a se manifestar, optou pelo silêncio, configurando a revelia, nos termos do § 3º, do art. 12, da Lei 8.443/1992. Ademais, inexistem nos autos elementos que demonstrem a boa-fé do responsável ou a ocorrência de outras excludentes de culpabilidade.
Verifica-se também que não houve a prescrição da pretensão punitiva, conforme análise já realizada.
32. Tendo em vista que não constam dos autos elementos que permitam reconhecer a boa-fé do responsável, sugere-se que as suas contas sejam julgadas irregulares, nos termos do art. 202, § 6º, do Regimento Interno do TCU, com a imputação do débito atualizado monetariamente e acrescido de juros de mora, nos termos do art. 202, § 1º do Regimento Interno do TCU, descontado o valor eventualmente recolhido, com a aplicação da multa prevista no art. 57 da Lei 8.443/1992.
Por fim, como não houve elementos que pudessem modificar o entendimento acerca das irregularidades em apuração, mantém-se a matriz de responsabilização presente na peça 76.
PROPOSTA DE ENCAMINHAMENTO
Diante do exposto, submetemos os autos à consideração superior, propondo ao Tribunal:
considerar revel o responsável Lyanderson Santos da Costa (CPF: XXX.494.398-XX) , para todos os efeitos, dando-se prosseguimento ao processo, com fulcro no art. 12, § 3º, da Lei 8.443/1992; 
julgar irregulares, nos termos dos arts. 1º, inciso I, 16, inciso III, alíneas 'd', da Lei 8.443/1992, c/c os arts. 19 e 23, inciso III, da mesma Lei, as contas do responsável Lyanderson Santos da Costa (CPF: XXX.494.398-XX) , condenando-o ao pagamento das importâncias a seguir especificadas, atualizadas monetariamente e acrescidas dos juros de mora, calculadas a partir das datas discriminadas até a data da efetiva quitação do débito, fixando-lhe o prazo de quinze dias, para que comprove, perante o Tribunal, o recolhimento das referidas quantias aos cofres do Caixa Econômica Federal, nos termos do art. 23, inciso III, alínea 'a', da citada lei, c/c o art. 214, inciso III, alínea 'a', do Regimento Interno do TCU.  
		Débitos relacionados ao responsável Lyanderson Santos da Costa (CPF: XXX.494.398-XX) :
	Data de ocorrência
	Valor histórico (R$) 

	5/3/2018
	1.376,00

	12/3/2018
	1.000,00

	12/3/2018
	50,00

	14/3/2018
	2.000,00

	20/3/2018
	500,00

	22/3/2018
	5.000,00

	23/3/2018
	5.000,00

	26/3/2018
	5.000,00

	28/3/2018
	5.000,00

	29/3/2018
	4.000,00

	3/4/2018
	13.029,96

	4/4/2018
	9.000,00

	4/4/2018
	1.523,28

	4/4/2018
	253,28

	4/4/2018
	1.723,44

	5/4/2018
	9.000,00

	6/4/2018
	9.000,00

	10/4/2018
	2.000,00

	10/4/2018
	3.000,00

	12/4/2018
	9.000,00

	24/4/2018
	5.000,00

	25/4/2018
	5.000,00

	27/4/2018
	5.000,00

	30/4/2018
	5.000,00

	30/4/2018
	142.330,00

	7/5/2018
	5.000,00

	9/5/2018
	5.000,00

Valor atualizado do débito (com juros) em 21/2/2022: R$ 307.391,25.
aplicar ao responsável Lyanderson Santos da Costa (CPF: XXX.494.398-XX) , a multa prevista no art. 57 da Lei 8.443/1992 c/c o art. 267 do Regimento Interno do TCU, fixando-lhe o prazo de quinze dias, a contar da notificação, para que comprove, perante o Tribunal (art. 214, III, alínea 'a', do Regimento Interno do TCU) , o recolhimento da dívida aos cofres do Tesouro Nacional, atualizada monetariamente desde a data do acórdão que vier a ser proferido por este Tribunal até a data do efetivo recolhimento, se paga após o vencimento, na forma da legislação em vigor;
autorizar, desde logo, a cobrança judicial das dívidas, caso não atendida a notificação, na forma do disposto no art. 28, inciso II, da Lei 8.443/1992;
autorizar também, desde logo, se requerido, com fundamento no art. 26, da Lei 8.443, de 1992, c/c o art. 217, §1º do Regimento Interno do TCU, o parcelamento da (s) dívida (s) em até 36 parcelas, incidindo, sobre cada parcela, corrigida monetariamente, os correspondentes acréscimos legais, fixando-lhe o prazo de quinze dias, a contar do recebimento da notificação, para comprovar, perante o Tribunal, o recolhimento da primeira parcela, e de trinta dias, a contar da parcela anterior, para comprovar os recolhimentos das demais parcelas, devendo incidir, sobre cada valor mensal, atualizado monetariamente, os juros de mora devidos, no caso do débito, na forma prevista na legislação em vigor, alertando o responsável de que a falta de comprovação do recolhimento de qualquer parcela importará o vencimento antecipado do saldo devedor, nos termos do § 2º do art. 217 do Regimento Interno deste Tribunal; 
enviar cópia do Acórdão a ser prolatado à Procuradoria da República no Estado de SP, nos termos do § 3º do art. 16 da Lei 8.443/1992, c/c o § 7º do art. 209 do Regimento Interno do TCU, para adoção das medidas cabíveis; e
enviar cópia do Acórdão que vier a ser proferido ao Caixa Econômica Federal e ao responsável, para ciência;
informar à Procuradoria da República no Estado de SP, à Caixa Econômica Federal e ao responsável que a presente deliberação, acompanhada do Relatório e do Voto que a fundamenta, está disponível para a consulta no endereço www.tcu.gov.br/acordaos, além de esclarecer que, caso requerido, o TCU poderá fornecer sem custos as correspondentes cópias, de forma impressa; e
informar à Procuradoria da República no Estado de SP que, nos termos do parágrafo único do art. 62 da Resolução TCU 259/2014, os procuradores e membros do Ministério Público credenciados nesta Corte podem acessar os presentes autos de forma eletrônica e automática, ressalvados apenas os casos de eventuais peças classificadas como sigilosas, as quais requerem solicitação formal."
2.	O Ministério Público, representado pelo Procurador Júlio Marcelo de Oliveira, manifesta-se de acordo com a proposta da unidade técnica, propondo o seguinte acréscimo (peça 89) :
	"Adicionalmente, considerando-se a gravidade da irregularidade e seu caráter doloso, o MP de Contas propõe que seja aplicada ao responsável a penalidade de inabilitação para o exercício de cargo em comissão ou função de confiança na Administração Pública Federal, nos termos do art. 60 da Lei 8.443/1992."
	É o relatório.

não há.

Procurador Júlio Marcelo de Oliveira.

TOMADA DE CONTAS ESPECIAL. DESVIO DE RECURSOS POR FUNCIONÁRIO DA CAIXA. CITAÇÃO. REVELIA. CONTAS IRREGULARES. DÉBITO. MULTA. INABILITAÇÃO PARA O EXERCÍCIO DE CARGO EM COMISSÃO OU FUNÇÃO DE CONFIANÇA NO ÂMBITO DA ADMINISTRAÇÃO PÚBLICA.

TOMADA DE CONTAS ESPECIAL (TCE)

Secretaria de Controle Externo de Tomada de Contas Especial (SecexTCE).

Em apreciação, tomada de contas especial instaurada pela Caixa Econômica Federal, em desfavor do Sr. Lyanderson Santos da Costa, ex-empregado demitido por justa causa, em razão de danos ao erário decorrentes de desfalque de numerário na Agência Ubatuba/SP, no valor de R$ 258.785,96.
Segundo apurado, o responsável desviou valores da tesouraria da agência e depositou-os em conta de sua titularidade, pagou faturas de cartão de crédito e de imposto com recursos provenientes da tesouraria da agência, bem como deixou a descoberto o caixa de sua responsabilidade nas datas de 30/04/18 e 09/05/18.
Citado no âmbito desta Corte, o ex-empregado manteve-se inerte. Diante da revelia e inexistindo nos autos elementos que permitam concluir pela ocorrência de boa-fé ou de outros excludentes de culpabilidade, a Secex/TCE propõe julgar irregulares as contas do responsável, condená-lo ao pagamento do montante apurado e aplicar a multa prevista no art. 57 da Lei 8.443/1992.
O Ministério Público manifesta-se de acordo com a proposta, sugerindo, adicionalmente, que seja aplicada ao responsável a penalidade de inabilitação para o exercício de cargo em comissão ou função de confiança na Administração Pública Federal, nos termos do art. 60 da Lei 8.443/1992, tendo em vista a gravidade da irregularidade e seu caráter doloso.
Anuo ao encaminhamento formulado pela unidade técnica, com o acréscimo proposto pelo Procurador Júlio Marcelo de Oliveira, de modo que adoto suas análises como razões de decidir.
O ofício de notificação foi recebido no endereço do responsável constante da base de dados do Registro Nacional de Carteira de Habilitação - Renach (peças 80 e 84) . Passado o prazo concedido sem apresentação de alegações de defesa ou recolhimento do débito imputado, cabe considerá-lo revel, nos termos do art. 12, § 3º, da Lei 8.443/1992, dando-se prosseguimento aos autos.
Confirmada a responsabilidade do ex-empregado pelo desvio de valores durante o processo administrativo conduzido pela Caixa e não apresentado perante este Tribunal qualquer elemento apto a elidir as irregularidades, as contas do Sr. Lyanderson Santos da Costa devem ser julgadas irregulares, com fundamento no art. 16, inciso III, alínea "d", da Lei 8.443/1992, com condenação ao ressarcimento do valor total apurado e aplicação da multa prevista no art. 57 da mesma lei. 
Considerando a gravidade da infração cometida e seu caráter doloso, como ressaltado pelo MP de Contas, cabe ainda inabilitar o responsável para o exercício de cargo em comissão ou função de confiança na Administração Pública Federal, nos termos do art. 60 da Lei 8.443/1992
Apropriado, por fim, consoante art. 16, § 3º, da Lei 8.443/92 c/c o § 7º do art. 209 do RI/TCU, dar ciência da deliberação à Procuradoria da República no Estado de São Paulo para adoção das medidas que considere cabíveis.
	Ante o exposto, manifesto-me por que o Tribunal aprove o acórdão que ora submeto à apreciação deste Colegiado.
TCU, Sala das Sessões, em 15 de junho de 2022.
AUGUSTO SHERMAN CAVALCANTI 
Relator